【裁判字號】    97,訴,574
【裁判日期】    971211
【裁判案由】    損害賠償
【裁判全文】
臺灣士林地方法院民事判決               97年度訴字第574號
原      告  丙○○
法定代理人  丁○○
訴訟代理人  陳雅萍律師
被      告  乙○○
兼法定代理  甲○○
人
共同訴訟代  郭承昌律師
理人
上列當事人間請求損害賠償事件，經本院於中華民國97年11月27
日言詞辯論終結，判決如下：
    主  文
被告應連帶給付原告新臺幣貳拾萬伍仟陸佰拾貳元，及自民國
九十七年四月八日起至清償日止，按年息百分之五計算之利息。
原告其餘之訴駁回。
訴訟費用由被告連帶負擔百分之四十，餘由原告負擔。
本判決第一項得假執行。但被告如以新臺幣貳拾萬伍仟陸佰拾
貳元為原告預供擔保後，得免為假執行。
原告其餘假執行之聲請駁回。
    事實及理由
一、原告起訴主張：被告乙○○（於民國79年1 月10日出生）於
    96 年7月9 日6 時許，無照駕駛車牌號碼己○○○○○○ 號輕型機
    車搭載原告，沿台北市○○區○○路由南向北方向行駛，經
    行經承德路3 段庫倫街口欲左轉時，本應遵照道路兩段式左
    轉標誌為兩段式左轉，竟違規逕行向庫倫街方向左轉，且未
    注意往來車輛，導致前車頭因而撞擊沿承德路3 段北往南方
    向行駛，由訴外人戊○○駕駛之車號庚○○○○○○ 自小客車左前
    方，原告因此跌落地面而受有左股骨骨折之傷害。原告為醫
    療其傷害，致支出醫療費用新臺幣（下同）32,860元，醫療
    器材費用420 元，因傷需由原告母親照護而受相當於看護費
    用的損失6,000 元，因無法自行行走而就診及就學交通所需
    費用29,000元，且原告突遭此一車禍事故，開刀手術後需3
    個月時間復健，手術後傷口疼痛經常需要憋尿、造成生活上
    之不便、甚至害怕傷口曝光而不敢出門，受有身體上及精神
    上之痛苦而得向被告請求500,000 元的慰撫金。被告乙○○
    於行為時固為未滿20歲之未成年人，但於行為時係已滿7 歲
    以上為應具有識別能力之限制行為能力人，而被告甲○○為
    被告乙○○之法定代理人，因對其子女未能注意教養勤加監
    督，致生原告受被告乙○○之侵害而受有損害，自應與被告
    乙○○連帶負損害賠償責任。為此，於扣除被告已先行給付
    之生活慰問金15,000元及原告已領得強制汽車責任保險金19
    ,310 元 後，基於侵權行為損害賠償法律關係，聲明請求：
    (一)被告應連帶給付原告54 3,970元及自起訴狀繕本送達之翌
    日起至清償日止按年息5%計算之利息；(二)願供擔保請准宣告
    假執行。
二、被告則以：原告並無實際支出就診、就學期間交通費用，又
    原告住院期間三餐仍可自理，並無僱請看護之必要，也未支
    出看護費用，應不得向被告請求看護費用的支出。再原告與
    被告乙○○前為男女朋友關係，兩人間感情甚篤，被告乙○○對於原告受傷一事亦頗為自責，原告應無請求賠償精神慰
    撫金之必要，是其上開請求之金額顯屬過高；另原告明知被
    告乙○○為無照駕駛仍同意共乘機車，對於上開肇事行為之
    發生，原告顯然亦具有過失，自應依過失相抵之法則，減輕
    被告之賠償額；此外，被告於原告受傷後，已自行給付25,0
    00元予原告，原告並自學生平安保險金業已受償9,000 元，
    均應自請求的金額中扣除等語資為抗辯，並聲明：(一)原告之
    訴及假執行之聲請均駁回；(二)如受不利之判決，願供擔保請
    准宣告免為假執行。
三、不爭執事項與爭點整理：
（一）不爭執事項：
   1、原告所受左股骨骨折之傷害係被告乙○○於事發時地出於
      過失未依路口兩段式左轉標示而逕行左轉，前車頭撞擊訴
      外人戊○○所駕駛的自小客車，原告遭摔落地上肇事所致
      之傷害。
   2、被告於原告住院期間已給付15,000元予原告作為生活慰問
      金，原告於事故發生後領取學生平安保險9,000元。
   3、原告明知被告無駕駛執照仍與被告共乘機車。
（二）爭執事項：
   1、原告的請求金額是否合理？
   2、原告所受領的學生平安保險金是否可抵扣賠償金？
   3、原告關於傷害的造成是否與有過失？
四、本院得心證之理由：
（一）被告的損害賠償責任：
   1、按違反保護他人之法律者，推定其有過失，民法第184 條
      第2 項定有明文，又駕駛機車時，駕駛人應注意車前狀況
      ，並隨時採取必要之安全措施，又駕駛人駕駛車輛，應遵
      守道路交通號誌，道路交通安全規則第94第3 項、90條定
      有明文，該等規定既屬（機）汽車駕駛人所應注意避免事
      故發生之法定義務，應屬保護他人之法律，若有違反即應
      推定有侵權行為之過失。原告所受上揭骨折之傷害係被告
      乙○○於事發時地未依路口兩段式左轉標示而逕行左轉，
      前車頭撞擊訴外人戊○○所駕駛的自小客車，原告遭摔落
      地上肇事所致之傷害，為被告自認屬實，復有原告所提出
      車禍肇事現場圖、照片、新光醫院診斷證明書、道路交通
      事故初步分析研判表等件在卷可資佐證，堪足認定，則參
      照前揭規定意旨，被告乙○○已違反上開保護他人法律而
      推定有過失，自應就其過失負侵權行為損害賠償之責。
   2、按無行為能力人或限制行為能力人，不法侵害他人之權利
      者，以行為時有識別能力為限，與其法定代理人連帶負損
      害賠償責任，為民法第187 條第1 項所明定。被告甲○○
      為被告乙○○之父，為未成年之被告乙○○之法定代理人
      ，因被告乙○○於肇事時係屬年滿7 歲以上之具有識別能
      力人，而被告甲○○放任其子於無照駕駛並違反交通規則
      而肇事，應有疏於管教監督之責，依上開規定，自應與其
      子即被告乙○○連帶負損害賠償之責。
（二）原告之請求金額是否合理？
      被告的損害賠償責任既經認定，茲就原告主張之損害賠償
      請求是否合理，分述如次：
   1、醫療費用及醫療器材部分：原告主張因治療所受傷害醫藥
      費花費共計32,860元，因傷需要輔助行走需購買醫療器材
      花費420 元，據其提出醫療費用收據6 紙及單據1 紙為證
      ，被告對於收據之真正及費用並不爭執，本院審酌上開費
      用的支出與原告的傷勢及期間相符，屬治療上之必要費用
      ，原告此部分的請求，自應准許。
   2、交通費用損失部分：原告主張因傷治療期間無法自行行走
      而須至醫院就診，並須至校就讀，而搭乘計程車花費交通
      費用共計59,000元（其中就診交通費為3,300 元，就學交
      通費為25,700元），惟為被告以原告並未提出乘車單據，
      且於96年7 月16日出院仍為暑假期間，無需到校上課為由
      否認花費之真正。經查：原告就學所支出交通費用損失部
      分，固據原告提出暑期輔導學生出席統計表為證，惟該部
      分的花費縱屬為真，原非為治癒傷害所支出必要回復之費
      用，且原告初診日期為96年7 月9 日，於八日後之96年7
      月17日出院，預估的復原期間為三個月，此有原告就醫的
      醫院財團法人新光吳火獅紀念醫院（以下簡稱新光醫院）
      97年7 月8 日（97）新醫醫字第0818號函在卷可稽，兩造
      均無爭執，堪可認定，是原告出院後的三個月恰為一般高
      級學校暑假期間，並無至校上課的必要，即使傷癒前即已
      開學，也應接近傷癒，而應能自行上學，再原告關於該部
      分的花費既無單據，也未提出暑假期間非至學校上學的必
      要性，故認該部分的主張，應屬無據，並不足採。而原告
      主張被告應賠償就醫交通費用損失部分，有其所提出分別
      於96年7 月9 日（至院一趟）、96年7 月17日（出院一趟
      ）、96年8 月13日（回診來回二趟）、96年11月22日（回
      診來回二趟）、97年2 月22日（回診來回二趟）、97年8
      月6 日（回診來回二趟）、97年8 月19日（因自97年8 月
      18日手術至隔日來回兩趟）、97年8 月27日（回診來回二
      趟）之新光醫院醫療費用單據及診斷證明書1 紙為據，被
      告對於單據之真正及診的時間均無爭執，亦堪認實在。且
      衡情原告每次至醫院就診確實因本次受傷傷及左股骨而有
      搭乘計程車至醫院診療的必要，而自原告所居住臺北縣汐
      止市○○○街44號2 樓址至台北市○○區○○路95號址的
      新光醫院處，中間跨越臺北縣市○○○○路途尚遠，是原
      告主張單趟計程車資為300 元，尚屬合理，應堪採據，是
      原告因就醫花費的交通費用為4,200 元（300 ×14= 4200
      ），被告自應對此負賠償之責，逾此部分之請求，均屬無
      據，應不足採。
   3、相當於看護費用之損害
      按不法侵害他人之身體或健康者，對於被害人因此喪失或
      減少勞動能力或增加生活上之需要時，應負損害賠償責任
      ，民法第193 條第1 項前段定有明文，所稱之增加生活上
      之需要，係指被害以前並無此需要，因為受侵害，始有支
      付此費用之需要而言。其因身體或健康受不法侵害，親屬
      代為照顧被害人之起居，固係基於親情，但親屬看護所付
      出之勞力並非不能評價為金錢，雖因二者身分關係而免除
      被害人之支付義務，惟此種基於身分關係之恩惠，自不能
      加惠於加害人，故由親屬看護時雖無現實看護費之支付，
      仍應認被害人因受害而增加生活上需要之費用，該受有相
      當於看護費之損害得向加害人請求賠償，始符公平原則，
      最高法院88年度台上字第1771號、94年度台上字第1543號
      裁判意旨可供參照。原告主張住院期間因鋼釘固定行動不
      便，需專人照顧，是二次手術的期間均由其母親請假全日
      看護，以每日看護費需2,000 元計，看護10日，請求被告
      賠償原告此部分損害其中之6,000 元。被告對於原告請求
      6,000 元的額度尚不爭執，但否認原告於術後需人全日看
      護，且看護費用以每日2,000 元計算亦過高拒絕賠償此部
      分的請求。經查：原告分別於96年7 月9 日住院至同年月
      17日，又因拔除鋼釘，於97年8 月18日住院至隔日，已如
      前述，又原告於96年7 月9 日住院期間於術後第三天練習
      下床，第五天已能拐杖助行，第八天出院，亦有前揭新光
      醫院來函在卷可參，兩造均未爭執，堪可認定，則衡情原
      告應於第三天起即可行動，應無全日照護的必要，是第一
      次手術應全日照護必要者應為手術的前二日，又第二次手
      術因拔除手中鋼釘，勢必施以麻醉並以外科手術拔除，亦
      應有他人在旁照護的必要，原告既無請其他專人照護，由
      其親人照護，自屬合理，又於新光醫院僱請服務員全日照
      護的費用為2,000 元，有上開來函所附申請照顧服務員須
      知在卷可參，衡酌病患之照護往往因無分日夜隨時看顧，
      確需付出極大勞力言，該價額尚屬合理，是依上揭規定意
      旨，原告向被告請求該部分相當於看護費用的損害6,000
      元（2000×3=6000），堪屬合理有據。
   4、精神慰撫金部分
      按不法侵害他人之身體、健康、名譽、自由、信用、隱私
      、貞操，或不法侵害其他人格法益而情節重大者，被害人
      雖非財產上之損害，亦得請求賠償相當之金額。本件原告
      因被告乙○○過失違規行為造成之傷害痛楚，為原告於審
      理中陳稱：「就是很痛，沒辦法出門，傷口很痛，造成生
      活上不方便，常常會有憋尿的問題。開刀的時候我很緊張
      ，受傷後不敢出門，怕別人注意我的傷口」等語，衡諸原
      告所受上揭之傷害，確屬嚴重，是其因該傷勢受有身體、
      健康、精神上之損害可堪認定。本院審酌原告學歷目前為
      大學生、目前尚無收入，與被告乙○○原為男女朋友關係
      ，但仍希望能有合理金額的賠償；被告乙○○亦甫為大學
      生，尚無收入，於原告受傷後，亦陳稱提供若干的照護，
      顯有悔意；被告甲○○疏於管教監督致生被告乙○○違規
      駕駛原告受傷的結果，惟事後亦已提供若干的慰問金等情
      ，業據兩造陳稱明確。爰審酌兩造教育程度、經濟狀況、
      社會地位、損害程度及其精神受損時間等一切情狀，認原
      告之請求賠償之精神慰撫金500,000 元尚屬過高，本院認
      應以200,000元較為適當。
   5、惟被告另主張原告已受領慰問金25,000元而受部分清償並
      已領取學生平安保險9,000 元，均應予扣抵乙節，原告對
      於收受慰問金及領取學生平安保險的事實均不爭執，惟僅
      收取慰問金15,000元，而非25,000元，且所領取的學生平
      安保險金額應不得抵扣。經查：被告於原告受傷後，由被
      告甲○○致送慰問金等情，為被告甲○○陳稱：「我是用
      類似紅包的賀年卡的信封包給原告，上面沒有任何字，當
      時只有原告及原告法代都在現場，我親自交給原告的媽媽
      」，「第一次是6000元，有用東西包著，第二次19000 元
      是拿現金給原告」等語，惟原告僅收受15,000元的事實，
      亦據原告陳稱：「沒有，只有現金給我，第一次是6000元
      有包紅包紙袋，第二次拿9000元是我媽媽拿給我的，9000
      元沒有包任何東西」等語綦詳，核與隔離後由原告的母親
      丁○○所稱：「（問：被告父親交給你幾次錢？）共交了
      二次錢，第一次是6000元交給原告，第二次是9000元，當
      時是在急診室的外面，之後我就直接拿給原告」等語相符
      原告所述尚非無據，此外被告並未就其清償數額更舉他證
      據以明，是除原告自認收受15,000元部分兩造均未爭執，
      堪認屬實外，被告所主張尚有給付他金額賠償部分，應屬
      無據，並不足採。又學生平安保險固依高級中學法第6 之
      3 條規定：「高級中學應辦理學生平安保險」，屬強制險
      ，惟該保險制度，其旨應在保護被保險人，非為減輕損害
      事故加害人之責任，是該保險給付請求權之發生，與被告
      乙○○因侵權行為所生之損害賠償請求權，並非出於同一
      原因，應不生損益相抵問題，本件原告已受領學生平安保
      險金額9,000 元，為兩造所不爭執，亦堪認定，但其受領
      之原因尚與損害賠償的請求原因不同，被告自不得以此扣
      抵之，其主張應扣抵此部分的數額，與法未合，並不足採
      。
   6、綜上，原告得向被告請求之賠償金額扣除被告業已給付之
      15,000元後應為228,480 元（32860 ＋420 ＋4200＋6000
      ＋000000－00000 ＝228480）。
五、末按損害之發生或擴大，被害人與有過失者，法院得減輕賠
    償金額，民法第217 條第1 項定有明文；該條規定的目的係
    在謀求加害人與被害人間之公平，故在裁判上法院得以職權
    減輕或免除之，最高法院85年度台上字第1756號亦著有判例
    。本件原告明知被告無駕駛執照仍與被告共乘機車等情，為
    原告所自認，復有卷附台北市政府警察局交通警察大隊道路
    交通事故初步分析研判表在卷可佐，堪可認定，是原告於搭
    乘被告乙○○之機車前，本身已屬違反應注意照顧自己之義
    務，其明知有危險而仍同意受搭載行為亦為本件損害之共同
    原因，依前開意旨說明，原告對本件損害之發生與擴大，亦
    與有過失，本院自應依職權減輕其賠償金額。本院審酌被告
    乙○○違規駕駛車輛肇事應負大部分過失責任之情節，認本
    件事故的過失比例，原告應負擔10 %為適當。因此原告得請
    求被告賠償之金額應酌減為205,632 元（228480×90%=2056
    32）。
六、綜上所述，被告損害賠償責任應堪認定。因此，原告基於侵
    權行為損害賠償請求法律關係，請求被告連帶給付205,632
    元，及自起訴狀繕本送達被告之翌日即97年4 月8 日起至清
    償日止，按年息5%計算之利息，洵屬有據，應予准許，其餘
    之請求，均屬無理由，應予駁回。
七、本件所命被告給付之金額未逾500,000 元，本院應依職權宣
    告假執行。被告陳明願供擔保，聲請免為假執行，爰酌定相
    當之擔保金額宣告之。原告其餘假執行之聲請，因訴之駁回
    而失所依附，不予准許，應併予駁回。
八、結論：本件原告之訴，為一部有理由，一部無理由，並依民
    事訴訟法第79條、第85條第2 項、第389 條第1 項第5 款、
    第392 條第2 項，判決如主文。
中    華    民    國    97    年    12    月    11    日
                  民事第二庭  法  官  古振暉
以上正本證明與原本無異。
如對本判決上訴，應於判決送達後20日內向本院提出上訴狀。
中    華    民    國    97    年    12    月    17    日
                              書記官  楊錫芬


司法院資訊處製作；財團法人民間司法改革基金會備份。
